ACORDAO-COMPLETO-2431438

ACÓRDÃO 11211/2020 ATA 35/2020 - SEGUNDA CÂMARA

VISTA, relatada e discutida esta tomada de contas especial, instaurada pelo Fundo Nacional de Saúde/Ministério da Saúde em desfavor da empresa Valente & Casarin Ltda. - EPP, solidariamente com Diego Valente Casarin, em razão de aplicação irregular de recursos do Sistema Único de Saúde, no âmbito do Programa Farmácia Popular do Brasil - Aqui Tem Farmácia Popular.
ACORDAM os ministros do Tribunal de Contas da União, reunidos em sessão da 2ª Câmara, ante as razões expostas pela relatora, e com fundamento nos arts. 1º, inciso I, 16, inciso III, alíneas "b" e "c", e § 3º, 18, 19, 23, incisos II e III, 26, 28, inciso II, e 57 da Lei 8.443/1992 c/c os arts. 1º, inciso I, 208, 209, incisos II e III, 210, 214, inciso III, alínea "a", 215 a 217 e 267 do Regimento Interno, em: 
9.1. julgar irregulares as contas de Valente & Casarin Ltda. - EPP e Diego Valente Casarin;
9.2. condená-los, solidariamente, ao recolhimento aos cofres do Fundo Nacional de Saúde das quantias a seguir especificadas, atualizadas monetariamente e acrescidas de juros de mora a partir das datas discriminadas até a data do pagamento, abatidas as quantias já ressarcidas:
	DATA DA OCORRÊNCIA
	VALOR ORIGINAL (R$) 

	14/03/2013
	1.587,90

	14/03/2013
	144,00

	14/03/2013
	31,20

	15/03/2013
	1.642,68

	15/03/2013
	125,99

	15/03/2013
	26,73

	19/04/2013
	133,20

	19/04/2013
	46,80

	19/04/2013
	33,60

	29/04/2013
	1.326,78

	29/04/2013
	76,68

	29/04/2013
	35,37

	31/05/2013
	1.295,19

	31/05/2013
	277,20

	31/05/2013
	53,46

	31/05/2013
	46,80

	04/06/2013
	160,80

	04/06/2013
	99,90

	05/06/2013
	1.421,55

	05/06/2013
	48,06

	05/06/2013
	42,08

	28/06/2013
	801,00

	28/06/2013
	1.816,29

	28/06/2013
	48,06

	28/06/2013
	83,10

	31/07/2013
	1.613,79

	31/07/2013
	2.094,30

	02/09/2013
	3.961,44

	02/09/2013
	2.557,80

	02/09/2013
	169,74

	02/09/2013
	92,40

	02/09/2013
	7,02

	02/09/2013
	117,60

	01/10/2013
	6.987,06

	01/10/2013
	35,64

	02/10/2013
	5.926,80

	02/10/2013
	51,60

	12/11/2013
	6.689,52

	12/11/2013
	10.576,80

	12/11/2013
	27,60

	12/11/2013
	12,42

	12/11/2013
	4,80

	06/12/2013
	9.872,55

	06/12/2013
	11.790,81

	06/12/2013
	9,60

	06/12/2013
	14,04

	30/12/2013
	9.799,92

	30/12/2013
	9.880,29

	30/12/2013
	48,06

	30/12/2013
	25,80

	30/12/2013
	4,80

	07/02/2014
	10.352,34

	07/02/2014
	11.701,56

	07/02/2014
	19,20

	31/03/2014
	12.536,64

	31/03/2014
	13.818,45

	31/03/2014
	902,40

	31/03/2014
	61,30

	09/04/2014
	11.324,61

	09/04/2014
	10,18

	16/04/2014
	12.554,28

	16/04/2014
	679,29

	13/05/2014
	9.035,28

	13/05/2014
	247,66

	30/05/2014
	14.432,67

	30/05/2014
	605,64

	02/06/2014
	11.645,64

	02/06/2014
	2.079,84

	06/06/2014
	12.807,99

	06/06/2014
	102,90

	04/07/2014
	2.979,72

	04/07/2014
	4.467,09

9.3. aplicar-lhes multas individuais de R$ 60.000,00 (sessenta mil reais) , a serem recolhidas aos cofres do Tesouro Nacional, com atualização monetária calculada da data deste acórdão até a data do pagamento, se este for efetuado após o vencimento do prazo abaixo estipulado;
9.4. fixar prazo de 15 (quinze) dias, a contar das notificações, para comprovação, perante o Tribunal, do recolhimento das dívidas acima imputadas;
9.5. autorizar a cobrança judicial das dívidas, caso não atendidas as notificações;
9.6. autorizar o pagamento das dívidas em até 36 (trinta e seis) parcelas mensais consecutivas;
9.7. fixar o vencimento da primeira parcela em 15 (quinze) dias, a contar do recebimento das notificações, e o das demais a cada 30 (trinta) dias, com incidência dos respectivos encargos legais sobre o valor de cada prestação; 
9.8. alertar aos responsáveis que a inadimplência de qualquer parcela acarretará vencimento antecipado do saldo devedor;
9.9. enviar cópia deste acórdão ao procurador-chefe da Procuradoria da República no Rio Grande do Sul, para as providências cabíveis.

Tomada de contas especial instaurada pelo Fundo Nacional de Saúde em razão de não comprovação da regular aplicação dos recursos do programa Farmácia Popular.

Segunda Câmara

Fundo Nacional de Saúde - MS.

3. Responsáveis: Diego Valente Casarin (CPF XXX.240.780-XX) e Valente & Casarin Ltda. - EPP (CNPJ 02.976.237/0001-38).

13.1. Ministros presentes: Augusto Nardes (na Presidência) e Ana Arraes (Relatora).
13.2. Ministro-Substituto convocado: André Luís de Carvalho.

ACORDAO-COMPLETO-2532614

Acórdão 2626/2022 - Segunda Câmara

VALENTE & CASARIN LTDA

ANA ARRAES

Transcrevo, a seguir, a instrução elaborada por auditor da Secretaria de Controle Externo de Tomada de Contas Especial - SecexTCE, que contou com a anuência de seus dirigentes e do Ministério Público junto ao TCU - MPTCU (peças 81 a 84) :
"INTRODUÇÃO
	Cuidam os autos de tomada de contas especial instaurada pelo Fundo Nacional de Saúde/Ministério da Saúde (FNS/MS) , em desfavor da empresa Valente & Casarin Ltda. - EPP, sociedade empresária limitada (CNPJ 02.976.237/0001-38) , solidariamente com o Sr. Diego Valente Casarin (CPF XXX.240.780-XX) , em razão da aplicação irregular dos recursos do Sistema Único de Saúde (SUS) no âmbito do Programa Farmácia Popular do Brasil - Aqui Tem Farmácia Popular (PFPB) , em Valente & Casarin, localizada em Porto Alegre/RS, no período de 14/3/2013 a 4/7/2014.
HISTÓRICO 
2.	Em instrução inicial (peça 33) foi proposta a citação dos responsáveis solidários Valente & Casarin Ltda. - EPP e Diego Valente Casarin (CPF XXX.240.780-XX) , em razão da aplicação irregular dos recursos no âmbito do Programa Farmácia Popular do Brasil.
3.	Em 24/11/2018, com base em delegação de competência, o secretário da SecexTCE autorizou a citação dos responsáveis, consubstanciada nos Ofícios 0084 e 0085/2019-TCU/Secex-TCE, de 8/1/2019 (peças 38 e 39) . 
4.	Após concessão de vista e de prorrogação de prazo (peça 46) , os responsáveis não apresentaram alegações de defesa, entretanto, por meio de procurador legalmente constituído (procuração e substabelecimento, peças 40 e 43) protocolaram requerimento para que lhes fosse concedido parcelamento do débito (peça 51) .
5.	Em apertada síntese os responsáveis alegaram que não possuem capacidade financeira para pagar integralmente o débito a eles imputado, 'nem tampouco para pagar o débito em 36 (trinta e seis) parcelas'. Dessa forma, requereram que fosse concedido o parcelamento em 72 (setenta e duas) vezes. Em suporte à solicitação colacionaram o Acórdão 6537/2016-TCU-Primeira Câmara, no qual foi autorizado o parcelamento da dívida em até 72 (setenta e duas) parcelas, em caráter excepcional. O valor total das dívidas atualizadas monetariamente até 8/1/2019 correspondia a R$ 300.268,99. O valor original da dívida foi quantificado em R$ 226.141,30. 
6.	Ao instruir a solicitação de parcelamento requerida por Valente e Casarin Ltda., a unidade técnica propôs que fosse autorizado, em caráter excepcional, o recolhimento parcelado da dívida em até 72 (setenta e duas) vezes (peça 52) .
7.	Encaminhados os autos ao representante do Ministério Público de Contas da União, o digno Procurador Rodrigo Medeiros de Lima, com as devidas vênias, dissentiu da proposta da unidade instrutiva, propondo deferir o parcelamento do recolhimento do dano apurado, todavia, em 36 meses, limite previsto no art. 217 do RI/TCU, acompanhando os demais encaminhamentos alvitrados pela SecexTCE (peça 57) .
8.	Após ser submetido à apreciação da relatora, Exmª. Ministra Ana Arraes, foi prolatado o Acórdão 12286/2019-TCU-Segunda Câmara (peça 58) :
		9.1. autorizar o pagamento parcelado do débito descrito abaixo em até 36 (trinta e seis) parcelas mensais e consecutivas, nos termos do art. 26 da Lei 8.443/92 c/c o art. 217 do RITCU:
	VALOR ORIGINAL (R$) 
	DATA DA OCORRÊNCIA

	1.587,90
	14/03/2013

	144,00
	14/03/2013

	31,20
	14/03/2013

	1.642,68
	15/03/2013

	125,99
	15/03/2013

	26,73
	15/03/2013

	133,20
	19/04/2013

	46,80
	19/04/2013

	33,60
	19/04/2013

	1.326,78
	29/04/2013

	76,68
	29/04/2013

	35,37
	29/04/2013

	1.295,19
	31/05/2013

	277,20
	31/05/2013

	53,46
	31/05/2013

	46,80
	31/05/2013

	160,80
	04/06/2013

	99,90
	04/06/2013

	1.421,55
	05/06/2013

	48,06
	05/06/2013

	42,08
	05/06/2013

	801,00
	28/06/2013

	1.816,29
	28/06/2013

	48,06
	28/06/2013

	83,10
	28/06/2013

	1.613,79
	31/07/2013

	2.094,30
	31/07/2013

	3.961,44
	02/09/2013

	2.557,80
	02/09/2013

	169,74
	02/09/2013

	92,40
	02/09/2013

	7,02
	02/09/2013

	117,60
	02/09/2013

	6.987,06
	01/10/2013

	35,64
	01/10/2013

	5.926,80
	02/10/2013

	51,60
	02/10/2013

	6.689,52
	12/11/2013

	10.576,80
	12/11/2013

	27,60
	12/11/2013

	12,42
	12/11/2013

	4,80
	12/11/2013

	9.872,55
	06/12/2013

	11.790,81
	06/12/2013

	9,60
	06/12/2013

	14,04
	06/12/2013

	9.799,92
	30/12/2013

	9.880,29
	30/12/2013

	48,06
	30/12/2013

	25,80
	30/12/2013

	4,80
	30/12/2013

	10.352,34
	07/02/2014

	11.701,56
	07/02/2014

	19,20
	07/02/2014

	12.536,64
	31/03/2014

	13.818,45
	31/03/2014

	902,40
	31/03/2014

	61,30
	31/03/2014

	11.324,61
	09/04/2014

	10,18
	09/04/2014

	12.554,28
	16/04/2014

	679,29
	16/04/2014

	9.035,28
	13/05/2014

	247,66
	13/05/2014

	14.432,67
	30/05/2014

	605,64
	30/05/2014

	11.645,64
	02/06/2014

	2.079,84
	02/06/2014

	12.807,99
	06/06/2014

	102,90
	06/06/2014

	2.979,72
	04/07/2014

	4.467,09
	04/07/2014

		9.2. fixar o vencimento da primeira parcela em 15 (quinze) dias, a contar do recebimento da notificação e o das demais a cada 30 (trinta) dias, com incidência de correção monetária e de acréscimos legais sobre cada parcela;
		9.3. alertar aos responsáveis que a inadimplência de qualquer parcela acarretará vencimento antecipado do saldo devedor;
		9.4. autorizar, desde logo, nos termos do art. 28, inciso II, da Lei 8.443/1992, a cobrança judicial da dívida, caso não atendida a notificação;
		9.5. sobrestar o julgamento do presente processo até quitação do débito ou inadimplência de qualquer parcela;
		9.6. dar ciência desta deliberação aos interessados.
9.	Irresignado com a decisão proferida, a responsável Valente e Casarin Ltda. apresentou expediente nominado de 'pedido de reconsideração', pugnando novamente pelo parcelamento em 72 (setenta e duas) vezes, e juntando novos elementos contábeis a fim de comprovar que não dispõe de recursos suficientes para o pagamento em apenas 36 (trinta e seis) parcelas (peça 68) .o qual foi encaminhado à Secretaria de Recursos deste Tribunal.
10.	O expediente foi encaminhado à Secretaria de Recursos deste Tribunal, que, após análise, apresentou a seguinte proposta (peças 69-70) :
	1. tratar o expediente como mera petição no âmbito desta Secretaria de Recursos, em razão do não cabimento de recurso de reconsideração em face de decisão preliminar, nos termos do arts. 201, §§ 1º e 2º, e 285, caput, do Regimento Interno/TCU; 
	2. receber a peça 68 como elementos complementares às alegações de defesa, nos termos do art. 279, parágrafo único, do Regimento Interno/TCU; 
	3. encaminhar os autos ao Gabinete da Exma. Ministra-Relatora do Processo, Ministra Ana Arraes, com fundamento no artigo 157, § 4º, do Regimento Interno/TCU; e 
	4. à unidade técnica de origem, dar ciência à peticionária e aos órgãos/entidades interessados do teor da decisão que vier a ser adotada.
11.	Submetido à apreciação ministerial, foi prolatado o Acórdão 276/2020-TCU-Segunda Câmara (peça 73) :
	a) receber a peça como mera petição, em face da ausência de decisão definitiva nos autos;
	b) acolher a peça 68 como elementos complementares às alegações de defesa; e 
	c) encaminhar os autos à SecexTCE, para ciência desta deliberação e da instrução à peça 69 aos responsáveis e prosseguimento do feito.
12.	O acórdão foi comunicado ao responsável e seu procurador constituído - Ofícios 1943 e 1944/2020-TCU/Seproc, de 30/01/2020 (peças 76-77, Avisos de Recebimentos às peças 78-79) - conforme atesta o Despacho de Conclusão de Comunicações Processuais (peça 80) .
EXAME TÉCNICO
Irregularidades geradoras de dano ao erário
13.	O tomador de contas identificou como ilícito gerador do dano as seguintes irregularidades:
	a) Ocorrência 1: registro de dispensação dos medicamentos auditados, sem a comprovação das notas fiscais de aquisição;
	Valor histórico: R$ 219.869,94;
	Dispositivos violados: arts. 23, §§ 2º e 3º, 39 e 40, inciso I, da Portaria 971/GM/MS, de 15/5/2012;
	Conduta: deixar de comprovar com as notas fiscais as aquisições dos medicamentos dispensados, quando deveria ter apresentado notas fiscais fidedignas contendo a informação da aquisição dos medicamentos dispensados pelo Programa Farmácia Popular do Brasil;
	Evidência: constatação 432873, conforme Relatório de Auditoria 16246/MS/SGEP/DENASUS (peça 22, p. 6) .
	b) Ocorrência 2: o estabelecimento auditado não apresentou as cópias dos cupons vinculados e prescrições médicas solicitadas;
	Valor histórico: R$ 5.774,90
	Dispositivos violados: arts. 23, §§ 1º e 2º e 39, da Portaria 971/GM/MS, de 15/5/2012. 
	Conduta: deixar de comprovar com as cópias dos cupons vinculados e prescrições médicas as dispensações de medicamentos, quando deveria ter apresentado documentação fidedigna contendo a informação dos medicamentos dispensados pelo Programa Farmácia Popular. 
	Evidência: constatação 432881, conforme Relatório de Auditoria 16246/MS/SGEP/DENASUS (peça 22, p. 8) . 
	c) Ocorrência 3: registro de dispensação de medicamentos em nome de responsável legal, técnico e funcionários do estabelecimento auditado, sem apresentação da documentação que comprova a regularidade das dispensações. 
	Valor histórico: R$ 496,46
	Dispositivos violados: arts. 22 e 23 da Portaria 971/GM/MS, de 15/5/2012. 
	Conduta: registrar dispensação de medicamentos do Programa Farmácia Popular do Brasil em nome de responsável legal, técnico e funcionários do estabelecimento auditado, sem apresentação da documentação que comprova a regularidade das dispensações, quando deveria ter sido realizado um controle para evitar essas dispensações irregulares. 
	Evidência: constatação 432980, conforme Relatório de Auditoria 16246/MS/SGEP/DENASUS (peça 22, p. 7) . 
14.	Ao longo do processo, desde a citação inicial proposta, os responsáveis compareceram aos autos sem apresentar alegações de defesa quanto ao mérito, se limitando a requerer o parcelamento do débito a eles imputado, conforme já relatado na seção Histórico desta instrução (itens 4 e 9, acima) .
15.	Em cumprimento ao Acórdão retrocitado, a peça 68 deve ser acolhida como elementos complementares às alegações de defesa. Tal peça também não traz nenhum elemento novo à apreciação de mérito deste processo, e, embora não tenha sido recebida como recurso, entende-se que, em prejuízo aos responsáveis, ocorreu a preclusão consumativa quanto ao mérito das presentes contas, estando estas em condições de serem julgadas.
Prescrição da Pretensão Punitiva
16.	Vale ressaltar que a pretensão punitiva do TCU, conforme Acórdão 1441/2016-TCU-Plenário, Relator: Benjamin Zymler, que uniformizou a jurisprudência acerca dessa questão, subordina-se ao prazo geral de prescrição indicado no art. 205 do Código Civil, que é de dez anos, contado da data de ocorrência da irregularidade sancionada, nos termos do art. 189 do Código Civil, sendo este prazo interrompido pelo ato que ordenar a citação, a audiência ou a oitiva dos responsáveis.
17.	No caso em exame, não ocorreu a prescrição, uma vez que as irregularidades sancionadas ocorreram entre 2013 e 2014, tendo o ato ordinatório de citação ocorrido em 24/11/2018 (pronunciamento da unidade, peça 35) .
Informações adicionais
18.	Informa-se que não foram encontrados débitos imputáveis aos responsáveis em outros processos em tramitação no Tribunal.
Da boa-fé dos responsáveis
19.	Desde o primeiro momento em que foram chamados aos autos, os responsáveis abriram mão de apresentar alegações de defesa quanto ao mérito das irregularidades apontadas, se limitando a requerer o parcelamento da dívida, o que implica em reconhecimento tácito quanto às irregularidades. Salvo melhor juízo, entende-se que a boa vontade em recolher o débito, poderia sopesar a questão da aferição da boa-fé em favorecimento aos responsáveis. Por outro lado, é preciso reconhecer que o contexto fático das condutas irregulares apontadas impede o reconhecimento da boa-fé dos responsáveis.
CONCLUSÃO
20.	Considerando que não houve a apresentação de alegações de defesa propriamente ditas no curso do presente processo, tendo os responsáveis se limitado a requerer o pagamento parcelado da dívida em prazo superior ao legalmente estabelecido, e considerando que já houve acórdão intermediário concedendo aos responsáveis o pagamento da dívida em até 36 (trinta e seis) parcelas, e, ainda, em face da análise promovida (itens 13 a 19) propõe-se, desde logo, julgar irregulares as presentes contas e aplicar aos responsáveis a multa do art. 57 da Lei 8.443/1992.
21.	Dessa forma, mantém-se sem alteração a matriz de responsabilização anexa à instrução de citação, à peça 33, p.8.
PROPOSTA DE ENCAMINHAMENTO
22.	Diante do exposto, submetem-se os autos à consideração superior, propondo:
	a) julgar irregulares as contas de Valente & Casarin Ltda. - EPP (CNPJ 02.976.237/0001-38) e Diego Valente Casarin (CPF XXX.240.780-XX) , com fundamento nos arts. 1º, inciso I, 16, inciso III, alíneas 'b' e 'c', 19, caput, e 23, inciso III, da Lei 8.443/1992, c/c os arts. 1º, inciso I, 209, incisos II e III, 210 e 214, inciso III, do RI/TCU, condenando-os ao pagamento da importância a seguir especificada e fixando-lhes o prazo de 15 (quinze) dias para que comprove perante este Tribunal, em respeito ao art. 214, inciso III, alínea 'a', do RI/TCU, o recolhimento da dívida aos cofres do Fundo Nacional de Saúde/FNS, atualizada monetariamente e acrescida dos juros de mora calculados a partir da data indicada até a data do efetivo recolhimento e com  o abatimento dos valores acaso já satisfeitos, nos termos da legislação vigente:
	DATA DA OCORRÊNCIA
	VALOR ORIGINAL (R$) 

	14/03/2013
	1.587,90

	14/03/2013
	144,00

	14/03/2013
	31,20

	15/03/2013
	1.642,68

	15/03/2013
	125,99

	15/03/2013
	26,73

	19/04/2013
	133,20

	19/04/2013
	46,80

	19/04/2013
	33,60

	29/04/2013
	1.326,78

	29/04/2013
	76,68

	29/04/2013
	35,37

	31/05/2013
	1.295,19

	31/05/2013
	277,20

	31/05/2013
	53,46

	31/05/2013
	46,80

	04/06/2013
	160,80

	04/06/2013
	99,90

	05/06/2013
	1.421,55

	05/06/2013
	48,06

	05/06/2013
	42,08

	28/06/2013
	801,00

	28/06/2013
	1.816,29

	28/06/2013
	48,06

	28/06/2013
	83,10

	31/07/2013
	1.613,79

	31/07/2013
	2.094,30

	02/09/2013
	3.961,44

	02/09/2013
	2.557,80

	02/09/2013
	169,74

	02/09/2013
	92,40

	02/09/2013
	7,02

	02/09/2013
	117,60

	01/10/2013
	6.987,06

	01/10/2013
	35,64

	02/10/2013
	5.926,80

	02/10/2013
	51,60

	12/11/2013
	6.689,52

	12/11/2013
	10.576,80

	12/11/2013
	27,60

	12/11/2013
	12,42

	12/11/2013
	4,80

	06/12/2013
	9.872,55

	06/12/2013
	11.790,81

	06/12/2013
	9,60

	06/12/2013
	14,04

	30/12/2013
	9.799,92

	30/12/2013
	9.880,29

	30/12/2013
	48,06

	30/12/2013
	25,80

	30/12/2013
	4,80

	07/02/2014
	10.352,34

	07/02/2014
	11.701,56

	07/02/2014
	19,20

	31/03/2014
	12.536,64

	31/03/2014
	13.818,45

	31/03/2014
	902,40

	31/03/2014
	61,30

	09/04/2014
	11.324,61

	09/04/2014
	10,18

	16/04/2014
	12.554,28

	16/04/2014
	679,29

	13/05/2014
	9.035,28

	13/05/2014
	247,66

	30/05/2014
	14.432,67

	30/05/2014
	605,64

	02/06/2014
	11.645,64

	02/06/2014
	2.079,84

	06/06/2014
	12.807,99

	06/06/2014
	102,90

	04/07/2014
	2.979,72

	04/07/2014
	4.467,09

b) aplicar, com fundamento no art. 57 da Lei 8.443/1992 c/c o art. 267 do RI/TCU, multa individual à Valente & Casarin Ltda. - EPP (CNPJ 02.976.237/0001-38) e Diego Valente Casarin (CPF XXX.240.780-XX) , fixando o prazo de 15 dias, a partir da notificação, para que, nos termos do art. 214, inciso III, alínea 'a', do RI/TCU, comprovem perante este Tribunal o recolhimento aos cofres do Tesouro Nacional do valor atualizado monetariamente desde a data do acórdão até a data do efetivo recolhimento, se for pago após o vencimento, na forma da legislação em vigor; 
c) autorizar, desde logo, a cobrança judicial da dívida, caso não atendidas as notificações, nos termos do art. 28, inciso II, da Lei 8.443/1992 c/c o art. 219, inciso II, do RI/TCU;
d) autorizar, desde logo, caso seja do interesse dos responsáveis, com fundamento no art. 26 da Lei 8.443/1992 c/c o art. 217 do RI/TCU, o parcelamento da dívida em até 36 (trinta e seis) parcelas mensais e consecutivas, fixando-se o vencimento da primeira parcela em quinze dias, a contar do recebimento da notificação, e os das demais a cada 30 dias, devendo incidir sobre cada valor mensal os correspondentes acréscimos legais, na forma prevista na legislação em vigor, bem como esclarecer ao responsável que, em caso de parcelamento da dívida, a falta de comprovação do recolhimento de qualquer parcela importará no vencimento antecipado do saldo devedor, nos termos do art. 26, parágrafo único, da Lei 8.443/1992 c/c o art. 217, § 2º, do RI/TCU;
e) encaminhar cópia da deliberação ao Procurador-Chefe da Procuradoria da República no Rio Grande do Sul, nos termos do § 3º do art. 16 da Lei 8.443/1992 c/c o § 7º do art. 209 do Regimento Interno do TCU, para adoção das medidas cabíveis; e comunicar-lhe que o relatório e o voto que a fundamentarem podem ser acessados por meio do endereço eletrônico www.tcu.gov.br/acordaos e que, caso haja interesse, o Tribunal pode enviar-lhe cópia desses documentos sem qualquer custo;
f)  dar ciência da deliberação aos responsáveis e, em obediência ao art. 18, § 6º, da Resolução-TCU 170/2004, ao Fundo Nacional de Saúde."
É o relatório.

Bárbara de Fátima Marra Clauss (OAB/DF 44.004) e outros representando a Valente & Casarin Ltda. - EPP.

Procurador Rodrigo Medeiros de Lima.

TOMADA DE CONTAS ESPECIAL. IRREGULARIDADES NA EXECUÇÃO DO PROGRAMA FARMÁCIA POPULAR DO BRASIL. CITAÇÃO. PEDIDO DE PARCELAMENTO DO DÉBITO EM 36 VEZES CONCEDIDO. NÃO RECOLHIMENTO DO DÉBITO. MULTA. CIÊNCIA.

TOMADA DE CONTAS ESPECIAL (TCE)

Secretaria de Controle Externo de Tomada de Contas Especial - SecexTCE.

Trata-se de tomada de contas especial instaurada pelo Fundo Nacional de Saúde/Ministério da Saúde (FNS/MS) em desfavor da empresa Valente & Casarin Ltda. - EPP, solidariamente com Diego Valente Casarin, em razão de aplicação irregular de recursos do Sistema Único de Saúde (SUS) , no âmbito do Programa Farmácia Popular do Brasil - Aqui Tem Farmácia Popular (PFPB) , em Porto Alegre/RS, no período de 14/3/2013 a 4/7/2014. 
2.	Inicialmente, em instrução à peça 33, a Secretaria de Controle Externo de Tomada de Contas Especial - SecexTCE propôs a citação dos responsáveis solidários Valente & Casarin Ltda. - EPP e Diego Valente Casarin, em razão das seguintes irregularidades na aplicação dos recursos no citado programa: (i) registro de dispensação de medicamentos sem a comprovação da aquisição por meio de notas fiscais; (ii) não apresentação pelo estabelecimento das cópias dos cupons vinculados e prescrições médicas solicitadas; e (iii) registro de dispensação de medicamentos em nome de responsável legal, técnico e funcionários do estabelecimento auditado sem apresentação da documentação que comprova a regularidade das dispensações.
3.	Após a regular citação, e antes da deliberação de mérito dos presentes autos, os responsáveis apresentaram requerimento de recolhimento parcelado do débito em 72 vezes (peça 51) , alegando "não possuir recurso suficiente para pagar integralmente o débito de R$ 300.268,99, nem tampouco para pagar o débito em 36 (trinta e seis) parcelas". Como justificativa, alegaram que "em casos excepcionais é concedido o parcelamento em número maior de quotas, conforme demonstra o Acórdão 6.537/2016".
4.	A unidade instrutiva, após analisar o pleito, propôs, em síntese, autorizar excepcionalmente o pedido de parcelamento estendido, incidindo juros de mora sobre cada parcela, e sobrestar o julgamento dos autos até a quitação do débito.
5.	O Ministério Público junto ao TCU - MPTCU, por sua vez, dissentiu parcialmente da proposta da SecexTCE, por entender que a excepcionalidade concedida pelo TCU no precedente invocado pelos responsáveis não se aplica à presente tomada de contas especial.
6.	Ao endossar o posicionamento do Parquet, destaquei (peça 59) :
"9. Porém, assiste razão ao MPTCU no sentido de que a excepcionalidade concedida por esta Corte de Contas se aplicou a casos muito específicos, ora envolvendo pesquisadores do CNPq, pessoas físicas, que descumprem regras de retorno e prestação de contas das bolsas concedidas, ora entidades filantrópicas, como é o caso dos Acórdão 193/2011-TCU-Plenário, 1.942/2015 e 6.537/2016, ambas de 1ª Câmara. 
10. Não se pode olvidar de que o caso em exame se refere a débito atribuído a estabelecimento comercial, pessoa jurídica, que descumpriu regras do Programa Farmácia Popular do Brasil para fornecimento à população de medicamentos gratuitos ou com desconto. 
11. Além disso, destaco que o Regimento Interno desta Casa é claro ao estabelecer a regra para parcelamento de débito atribuído a responsáveis:
'Art. 217. Em qualquer fase do processo, o Tribunal ou o relator poderá autorizar o pagamento parcelado da importância devida em até trinta e seis parcelas, desde que o processo não tenha sido remetido para cobrança judicial. § 1º Verificada a hipótese prevista neste artigo, incidirão sobre cada parcela, corrigida monetariamente, os correspondentes acréscimos legais. § 2º A falta de pagamento de qualquer parcela importará no vencimento antecipado do saldo devedor.' (grifo meu) 
12. Diante da previsão regimental, e considerando que não vislumbro nos presentes autos motivo que justifique a adoção da medida excepcional de autorizar o pagamento do débito parcelado em prazo superior ao limite previsto no art. 217 do RI/TCU, defendo que o pedido de parcelamento de débito deve ser autorizado em 36 meses. Ao mesmo tempo, proponho sobrestar o julgamento do presente processo até quitação do débito ou inadimplência de qualquer parcela."
7.	Com base nesses fundamentos, esta Corte proferiu o Acórdão 12286/2019-TCU-Segunda Câmara, autorizando o pagamento parcelado do débito em até 36 meses.
8.	Inconformada com a decisão, a empresa Valente e Casarin Ltda. apresentou expediente nominado de "pedido de reconsideração", pugnando novamente pelo parcelamento em 72 vezes (peça 68) .
9.	Após análise da Secretaria de Recursos - Serur, foi prolatado o Acórdão 276/2020-TCU-Segunda Câmara, de minha relatoria, pelo qual se recebeu a peça como mera petição, em face da ausência de decisão definitiva nos autos, e encaminhou os documentos apresentados, recebidos como elementos complementares às alegações de defesa, à SecexTCE, para prosseguimento do feito.
10.	Em análise de mérito, por entender que a peça apresentada pelos responsáveis não traz nenhum elemento novo à apreciação deste processo, a unidade técnica, endossada pelo Parquet, entendeu ter ocorrido a preclusão consumativa quanto ao mérito das presentes contas e, considerando que o contexto fático das condutas irregulares apontadas impede o reconhecimento da boa-fé dos responsáveis, propôs julgar irregulares as contas dos responsáveis, com imputação de débito e da multa prevista no art. 57 da Lei 8.443/1992. 
11.	Acompanho as propostas uníssonas dos pareceres.
12.	Embora o documento nominado de "pedido de reconsideração" tenha sido recebido como complementação às alegações de defesa, verifico que se limita a solicitar, novamente, o parcelamento estendido do débito, sem carrear nenhum elemento novo aos autos.
13.	Assim, considerando que não houve a apresentação de alegações de defesa e que os responsáveis não recolheram o débito nos termos autorizados pelo Acórdão 12286/2019-TCU-Segunda Câmara, cabe julgar irregulares as presentes contas e aplicar aos responsáveis a multa do art. 57 da Lei 8.443/1992.
14.	Quanto à dosimetria da pena, segundo dispõe o art. 22, § 2º, da Lei de Introdução às Normas do Direito Brasileiro, na aplicação de sanções, serão consideradas a natureza e a gravidade da infração cometida, os danos que dela provierem para a Administração Pública, as circunstâncias agravantes ou atenuantes e os antecedentes do agente.
15.	Verifico que não há outros processos em que os responsáveis tenham sido condenados no âmbito do TCU, mas tanto a empresa quanto Diego Valente Casarin foram omissos em relação à guarda da documentação comprobatória das operações realizadas e não apresentaram defesa no presente feito. Fixo, a título de multa individual, o valor de R$ 60.000,00, próximo a 20% da quantia atualizada do débito, em consonância com os parâmetros estabelecidos no art. 267 do Regimento Interno do TCU.
	Ante o exposto, voto por que seja adotada a minuta de acórdão que submeto à apreciação deste Colegiado.
TCU, Sala das Sessões Ministro Luciano Brandão Alves de Souza, em 6 de outubro de 2020.
ANA ARRAES 
Relatora